【裁判字號】    97,消債抗,18
【裁判日期】    971215
【裁判案由】    更生事件
【裁判全文】
臺灣屏東地方法院民事裁定            97年度消債抗字第18號
抗  告  人  甲○○
上列抗告人因消費者債務清理事件聲請更生程序事件，對於本院
民國97年6 月24日所為裁定，提起抗告，本院裁定如下：
    主  文
原裁定廢棄。
聲請人甲○○自民國九十七年十二月十六日十二時起開始更生程
序。
命司法事務官進行本件更生程序。
    理  由
一、本件抗告人於原審聲請意旨略以：其所積欠之無擔保或無優
    先權債務總額新台幣（下同）1,350,000 元（另積欠合作金
    庫銀行房屋貸款400 萬元），因有不能清償債務情事，前已
    提出債權人清冊，以書面向最大債權金融機構板信商業銀行
    請求共同協商債務清償方案，嗣協商成立，每月需清償8,
    000 元；惟荷蘭銀行未納入協商，加上每月房貸25,0 00 元
    ，合計聲請人每月需繳付28,000元。然因抗告人每月實領薪
    資僅有50,000元，此一協商條件過苛，抗告人每月必要生活
    支出合計達26,700元及扶養父母支出30,000元，因此該協商
    方案窒礙難行，爰聲請更生等語。
二、原裁定意旨略以：債務人任職國軍單位，收入穩定，其向法
    院呈報之收入、每月應償還金額與期數卻均與實際情形有出
    入，復未依原審法院之命呈報每月支出房貸及扶養費用之詳
    細支出項目、金額及單據，已有未盡誠實說明義務之情。又
    債務人每月支出保險費達9,000 元，難謂屬必要生活費用；
    而其子楊棋生之扶養費用應由債務人與其前配偶共同分擔。
    是以債務人平均每月收入52,000元為準，即使扣除其每月依
    協商條件應償還之8,648 元及應分擔之扶養費用9,000 元，
    債務人仍餘34,352元左右可供其支應日常生活所需，堪認其
    應無不能清償或履行顯有重大困難之情事，其更生之聲請不
    符消費者債務清理條例第3 條所定要件，且上開欠缺又屬無
    從補正，乃駁回抗告人之聲請。
三、抗告意旨略以：抗告人月收入52,000元，扣除房貸25,000元
    、荷蘭銀行還款12,000元、扶養小孩費用9,000 元、扶養父
    母19,658元及本身生活費9,700 元後，明顯已無剩餘，確有
    履行重大困難情事。原審未予審酌抗告人扶養父母所需支出
    的費用，且僅因抗告人未提出房屋貸款及積欠荷蘭銀行之相
    關資料，即予以駁回，顯有不當。抗告人現今所背負之債務
    ，確實一輩子也償還不了，盼能藉更生條例解決債務問題。
    為此爰請求廢棄原裁定，另裁定准予抗告人開始更生程序。
四、按債務人與金融機構協商成立者，不得聲請更生或清算，但
    因不可歸責於己之事由，致履行顯有重大困難者，不在此限
    ；本條例施行前，債務人依金融主管機關協調成立之中華民
    國銀行公會會員辦理消費金融案件無擔保債務協商機制與金
    融機構成立之協商，準用前項之規定，消費者債務清理條例
    第151 條第5 項、第6 項分別定有明文。又聲請更生或清算
    不合程式或不備其他要件者，法院應以裁定駁回之，但其情
    形可以補正者，法院應定期間先命補正，復為同條例第8 條
    所明定。是債務清償方案成立後，應由債務人按其條件履行
    ，如因事後發生情事變更，在清償期間收入或收益不如預期
    ，致該方案履行困難甚或履行不能，因不可歸責於己，始能
    准許債務人聲請更生或清算，以避免債務人任意毀諾已成立
    之協商，濫用更生或清算之裁判上債務清理程序。從而，所
    謂「不可歸責於己之事由」，應係指客觀上聲請人之支出增
    多，或收入、收益減少，非其成立協商時所能預期，諸如物
    價上漲而成本增加、家屬患病等以致支出增加，或因病無法
    工作、僱佣之公司倒閉或裁員、失業、減薪等以致收入減少
    ; 或每個月依協商條件應清償之金額高於債務人每月之收入
    ; 或債務人每個月之收入扣除每個月依協商條件應清償之金
    額，無法維持最低基本生活等。均屬之。本件抗告人於95年
    11月7 日依中華民國銀行公會會員辦理消費金融案件無擔保
    協商機制與各該無擔保債權銀行協商成立，約定就其所積欠
    之無擔保債務963,772 元，分150 期，按年息5.00%計息 ，
    按月分期攤還，每期應繳8,648 元，嗣自96年7 月起即未再
    繳納分期協商款，經銀行通報毀諾在案，有協議書、無擔保
    債務還款計畫、聲請人財務資料表影本各1 份在卷可稽，復
    經本院依職權閱原審卷查核無訛，應認真實。揆諸前揭規定
    及說明，本件抗告人除有於協商成立時即顯然無法履行協商
    條件，或於96年7 月間因發生協商成立時所無法預期之收入
    短減、支出驟增等非可歸責於己之事由而毀諾等情事，得聲
    請進行更生程序外，倘抗告人係因怠於履約而未能按期還款
    ，或因其他可歸責於己之情事而毀諾，則均不符聲請更生之
    要件，合先敘明。
五、抗告人主張本件協商進行中，債權人未及考量抗告人之還款
    能力及其維持自己暨家人維持日常生活所需必要費用，即逕
    予片面約定協商還款條件，該協商內容顯逾抗告人之能力，
    其乃因非可歸責於己之事由始違約毀諾等語。經查：抗告人
    之每月平均薪資以52,000為準扣除95年11月7 日與債權銀行
    協商之8,648 元，雖尚餘43,352元，惟抗告人尚有房屋貸款
    24,890元之支出，雖該屋已進入拍賣程序，惟於未拍出前，
    抗告人仍有此筆債務存在，此有合作金庫商業銀行萬丹分行
    97 年10 月24日合金萬丹字第970004262 號函在卷可稽，復
    有未加入協商之荷蘭銀行欠款199,215 元（按其利息加上本
    金，平均每月需攤還12,000元）此有荷商荷蘭銀行股份有限
    公司台北分公司97年10月6 日荷銀債清字第383 號函在卷可
    稽，又受抗告人扶養之親屬楊坤源、楊李米、楊棋生之生活
    費，按內政部之歷年最低生活費一覽表計算，可知每人為9,
    829 元，其所餘之金額實不足以支應生活必要費用，抗告人
    顯屬因不可歸責於己之事由，且履行顯有重大困難。
六、本件抗告人乃因不可歸責於己之事由毀諾，業經本院審認如
    前，抗告人確有每月24,890元之房貸支出、荷蘭銀行還款12
    ,000 元 及業親屬扶養之義務，其薪資收入所得已不足支應
    生活必要費用及履行協商條件所需款項，原審予以駁回其更
    生之聲請，容有未洽，本件復查無抗告人即債務人有消費者
    債務清理條例第6 條第3 項、第8 條或第46條各款所定駁回
    更生聲請之事由存在，則抗告人聲請更生，應屬有據，並依
    前引規定命司法事務官進行本件更生程序，爰裁定如主文。
七、據上論結，本件抗告為有理由，依清費者債務清理條例第15
    條、民事訴訟法第492 條、第495 條之1 第1 項、第450 條
    、第95條，裁定如主文。
中    華    民    國    97    年    12    月    15    日
                  民事第二庭    審判長法  官  張世賢
                                      法  官  羅森德
                                      法  官  吳思怡
正本係照原本作成。
不得再抗告。
中    華    民    國    97    年    12    月    15    日
                                      書記官  王秋淑


司法院資訊處製作；財團法人民間司法改革基金會備份。
